【裁判字號】    88,訴,2263
【裁判日期】    901029
【裁判案由】    給付借款
【裁判全文】
臺灣臺南地方法院民事判決  八十八年度訴字第二二六三號
    原      告    乙○○
    原      告    己○○
                  庚○○
                  丙○○
                  丁○○
                  戊○○
                  子○○
                  寅○○
                  丑○○
    訴訟代理人    乙○○
    被      告    甲○○
    被      告    壬○○
    法定代理人    辛○○
右當事人間請求給付借款事件，本院判決如左：
    主      文
原告之訴及其假執行之聲請均駁回。
訴訟費用由原告負擔。
    事      實
甲、原告方面：
一、聲明：
(一)被告應連帶給付原告新台幣（下同）一百二十一萬元，及自起訴狀繕本送達翌日起至
    清償日止按週年利率百分之五計算之利息。
(二)訴訟費用由被告連帶負擔。
(三)願供擔保請准宣告假執行。
二、陳述：
(一)緣訴外人王福榮於民國七十七、七十八年間向原告之被繼承人李進興借款共計一百二
    十一萬元，有互助會款借用證四紙可證，其中七十七年八月一日所借的七十五萬元是
    原告乙○○受父親所託親自交付予王福榮，惟該債務一直未清償，起初原告囿於被繼
    承人李進興與訴外人王福榮之情誼，不忍催討，孰料原告之被繼承人李進興及訴外人
    王福榮相繼過世，而王福榮遺留積欠之上開借款債務仍未清償，是兩人之債權債務應
    分別由其繼承人承擔。
(二)查訴外人王福榮經鈞院民事庭於八十八年三月二十九日以八十八年度亡字第一四號判
    決宣告王福榮於八十六年五月十九日死亡，其生前債權債務應由其繼承人繼承，原告
    乙○○於八十八年十一月二十三日向鈞院起訴，請求被告甲○○（王福榮之妻）、壬○○（王福榮之外孫）連帶給付借款，當時原告係依據土地及建物登記簿謄本認為壬○○係王福榮之繼承人，然壬○○的母親王惠貞（王福榮之女）仍健在，何有壬○○
    繼承其外祖父王福榮之遺產，故嗣後變更被告為甲○○及王惠貞，惟之後確認王惠貞
    已拋棄對王福榮之繼承權，依法由甲○○及壬○○繼承王福榮之遺產，故再變更被告
    為甲○○及壬○○，並依據繼承及借貸之法律關係訴請判決如聲明所示。
(三)而原告之被繼承人李進興於八十八年三月二十五日死亡，其繼承人有配偶戊○○、長
    男己○○、次男乙○○、三男庚○○、長女丙○○、次女丁○○、三女李錦蓮、惟三
    女李錦蓮於八十二年五月八日死亡，其所生長女蘇方霈、次女寅○○、三女丑○○等
    三人有代為繼承權，因三人年齡未滿二十歲，其權利義務仍由法定代理人癸○○代為
    行使，爰於訴訟進行中追加除乙○○以外之八人為原告。
(四)對被告抗辯所為之陳述：
  1 被告之被繼承人王福榮之借款，既有借用證為憑，而證人楊清輝又證實原告乙○○與
    其偕往被告處，見原告向被告之被繼承人甲○○催請返還系爭借款時，王女表示還要
    繳貸款，現在沒辦法還。此「現在沒辦法還」證明被告之被繼承人王福榮確有收訖系
    爭借款為其所深知，始有此供詞，而該證詞及系爭借用證之筆跡，又核與王福榮在中
    國國際商業銀行（下稱中國商銀）小額貸款借據上「王福榮之簽名係經證人即連帶保
    證人翁智宏到庭證稱確為『王福榮』」所簽，而經法務部調查局鑑定屬實，則原告對
    於本件消費借貸之主張自堪信實。原告請求應屬於法有據。
  2 系爭款項是借款，不是會款，借用證是七十年代民間經常作為借款之憑證。當時政府
    規定公務人員間不可以簽本票，不可以借貸，所以才簽借用證做借款憑證。
三、證據：提出借用證四紙、土地及建物謄本、繼承系統表各一份、戶籍謄本七份為證；
    並請求向台南縣新市鄉戶政事務所調閱王福榮申請印鑑證明之申請書資料；及向中國
    商銀函調王福榮在該行之借據資料，並將借據與原告提出之四紙借用證送請內政部警
    政署刑事警察局鑑定筆跡是否為同一人所寫；及將簽有「王福榮」名字之借用證三紙
    上的指紋送請內政部警政署刑事警察局與該局所列管的「王福榮」指紋鑑定是否相符
    ，並請求傳訊證人黃正德、楊清輝。
乙、被告甲○○方面：
一、聲明：如主文所示，並陳明如受不利判決，願供擔保請准宣告免為假執行。
二、陳述：
(一)否認被繼承人王福榮有向原告的被繼承人李進興借款一百二十一萬元的事實，王福榮
    在七十九年就失蹤了，並在八十八年間宣告死亡，到底有沒有借款只有王福榮本人才
    知道，現在要求被告負擔太不合理。況借用證上並未記載金主姓名，借用款項的內容
    也寫說是會款。
(二)否認借用證上「王福榮」之簽名係王福榮本人所為，亦否認王福榮有收到借用證上所
    載之金額，原告應就有交付金錢之事實為舉證。
(三)被告已經否認證人楊清輝的證言，就算甲○○有講過「還要繳貸款」、「現在沒辦法
    還」及「王福榮已經跑出去很久了」這樣的話，也不能證明有系爭借款存在。
(四)王福榮自七十九年五月十九日失蹤不明，迭經尋找無音訊已十餘年之久，經死亡宣告
    確定後，原告即提起本件訴訟，被告否認有此債務，否認借據之真正，根據互助會款
    項借用證三張經內政部警政署刑事警察局鑑定結果，認因紋線不清或特徵點不足，無
    法比對，另一張互助會款項借用證之內容明細，辦濟期未填日期糊塗不清，是否已接
    到借用證上之金額不知，金主部份未填明任何人，亦未記載原告之被繼承人李進興之
    名字，致被告否認本件債務。李進興於八十八年三月二十五日死亡，是否留遺書交代
    其繼承人，或申報繼承遺產，或有辦理本件債權繼承，敬請鈞院向國稅局查明，如未
    辦理遺產申報繼承，原告是否有權提起本件訴訟，不無疑義。
丙、被告壬○○部分：
一、聲明：如主文所示，並陳明如受不利判決，願供擔保請准宣告免為假執行。
二、陳述：與被告甲○○陳述欄中(四)同。
丁、本院依職權函請法務部調查局就原告所提出之四紙借用證上「王福榮」之簽名與中國
    商銀借據上「王福榮」之簽名鑑定是否係同一人所為，並傳訊證人翁智宏。
    理      由
一、按訴狀送達後，原告不得將原訴變更或追加。被告於訴之變更或追加無異議，而為本
    案之言詞辯論者，視為同意變更或追加，民法第二百五十五條第一項前段、第二項分
    別定有明文。本件原告起訴原請求被告應連帶給付原告一百二十一萬元，於訴訟進行
    中，變更為請求被告甲○○與訴外人王惠貞連帶給付一百二十一萬元，嗣再變更為請
    求被告應連帶給付原告一百二十一萬元，因被告對此變更無異議，而為本案之言詞辯
    論，依前揭說明，此一訴之變更應予准許，核先敘明。
二、本件原告起訴主張被告之被繼承人王福榮於七十七、七十八年間向原告之被繼承人李
    進興借款四次共計一百二十一萬元，惟迄未清償，為此依據消費借貸及繼承之法律關
    係訴請如聲明所示；被告則以：否認被告之被繼承人王福榮有向原告之被繼承人李進
    興借款之事實，王福榮與李進興間並無借貸合意，原告提出之借用證上所載「王福榮
    」的簽名並非王福榮所為，且縱認該借用證上之簽名為真，因該借用證上並未載明金
    主是何人及有收訖之事實，原告應對雙方有借貸合意及交付金錢之事實為舉證。
三、查原告主張被告之被繼承人王福榮於八十八年三月二十九日經本院以八十八年度亡字
    第一四號民事判決宣告王福榮於八十六年五月十九日死亡，而兩造分別為被繼承人李
    進興及王福榮之繼承人之事實，業據其提出繼承系統表及戶籍謄本等件為證，並經本
    院依職權調閱本院八十八年度亡字第一四號王福榮死亡宣告、八十八年度繼字第二三
    ０號王惠貞拋棄繼承事件卷宗審認無訛，是原告此部分主張自堪信實。至原告主張被
    告之被繼承人王福榮有向原告之被繼承人李進興借款一百二十一萬元之事實，固據其
    提出借用證四紙為證，惟為被告所否認，並以前揭情詞置辯，是本件所應審究者厥為
    ：原告之被繼承人李進興與被告之被繼承人王福榮間是否有借貸該一百二十一萬元之
    合意及交付該筆金錢之事實？經查：
(一)原告主張被告之被繼承人王福榮有向原告之被繼承人李進興借款一百二十一萬元之事
    實，業據其提出借用證四紙為證，被告雖否認該四紙借用證上所載「王福榮」之簽名
    係「王福榮」所為，惟經本院向中國商銀函調被告之被繼承人王福榮於七十六年二月
    十七日向該行借貸五十萬元之借據上有關「王福榮」之簽名，確為王福榮本人所為之
    事實，業據證人即借款當時之連帶保證人翁智宏到庭結證屬實；而經本院將該借據上
    所載「王福榮」之簽名與原告所提出之四紙借用證上所載「王福榮」之簽名一同送請
    法務部調查局鑑定之結果，亦據該局函覆「送鑑資料及分類：一、七十七年八月一日
    及七十八年一月一日、四月一日、七月一日互助會款項借用證四紙，其上借主欄下方
    「王福榮」簽名筆跡均編為甲類。二、中國商銀七十六年二月十七日借據及七十年七
    月二十一日印鑑卡各乙紙，其上「王福榮」簽名筆跡均編為乙類。鑑定結果：甲類簽
    名筆跡與乙類簽名筆跡相同」，有該局九十年八月二十日（九０）陸（二）字第九０
    ０四九五四二號鑑定通知書在卷可稽。是原告主張其所提出之四紙借用證上所載「王
    福榮」之簽名係「王福榮」本人所為之事實，即堪信為真實。
(二)次按，當事人提出之私文書雖屬真正，祇能認為有形式的證據力，必其內容與待證事
    實有關且屬可信者，始有實質上之證據力（最高法院四十年度四八一號判決參照）。
    原告所提出之四張「互助會款項借用證」上有關「王福榮」之簽名係被告二人之被繼
    承人王福榮所親簽，雖經認定如上，惟該四紙借用證上所表彰之法律關係，究係借用
    證上所載之互助會款，抑或原告所稱之借款，不無疑義；而核之該四紙借用證之內容
    ，並無貸與人之記載，無法依該書證證明原告之被繼承人李進興為系爭借貸契約之貸
    與人，是尚難僅憑系爭四紙「互助會款項借用證」認定原告之被繼承人李進興與被告
    之繼承人王福榮間有系爭借貸契約存在。
(三)再按，稱消費借貸者，謂當事人約定一方移轉金錢或其他代替物之所有權於他方，而
    他方以種類、品質、數量相同之物返還之契約；又消費借貸，因金錢或其他代替物之
    交付，而生效力，民法第四百七十四條、修正前第四百七十五條定有明文。又民法債
    編施行前發生之債，除本施行法有特別規定外，不適用民法債編之規定；其在修正施
    行前發生者，除本施行法有特別規定外，亦不適用修正施行後之規定，民法債編施行
    法第一條亦規定甚明。是修正後之民法第四百七十五條雖已刪除，然原告主張之借貸
    事實，既發生在七十七、八年間，依修正前之民法第四百七十五條規定，仍以金錢之
    交付為必要。是當事人主張有金錢借貸關係存在時，需就其發生所需具備之特別要件
    即金錢之交付負舉證責任（五十五年台上字第九五二號、八十一年台上字第二三七二
    號、五十八年台上字第九九○號判決、六十九年度第二十七次民事庭會議決議、七十
    三年度第一次民事庭會議決議均採相同見解）。本件被告既否認被告之被繼承人王福
    榮與原告之繼承人李進興間有系爭四筆金錢借貸關係存在及交付之事實，則依舉證責
    任分配之原則，原告自應對此二要件負舉證之責。原告雖舉證人黃正德到庭證稱：「
    我是七十年進入電信局一線中心服務，與李進興、王福榮是同事的關係，當時李進興
    擔任領班，王福榮是班員。當時我們有很多同事都有向李進興調度金錢，我有在辦公
    室親耳聽到王福榮向李進興借錢，我只知道王福榮有向李進興借錢，王福榮本身沒有
    票，所以不是以借票的方式，至於用何種方式、借多少錢、做何用途我不知道。」等
    語，復舉證人楊清輝到庭證稱：「..  八十八年間我有與原告乙○○去向被告甲○○
    要債，去的那個地方我記憶中是在新市簡易庭對面的巷子裡，我們去時由甲○○的鄰
    居把甲○○叫出來，乙○○與甲○○在甲○○的家門前談，我沒有很注意聽，只有聽
    到甲○○說他還要繳貸款，現在沒有辦法還，那時甲○○好像是表示說他先生已經跑
    出去或是失蹤了，就是不在的意思。」等語，惟黃正德之證言僅能證明原告之被繼承
    人李進興與被告之繼承人王福榮間曾有金錢借貸之關係，然是否為本件原告所主張之
    四筆借貸契約，及有無交付金錢之事實，則仍未能證實；且被告甲○○縱有如證人楊
    清輝所述之言語，亦難以被告甲○○曾有上開表示而認被告甲○○有為承認王福榮積
    欠原告系爭借款之意思。是依原告所提之借用證上所載之文字，既未表明王福榮確已
    收到系爭一百二十一萬元之借款，而原告所提上開證據復無法據以認定李進興有交付
    系爭一百二十一萬元之款項予王福榮之事實，尚難僅以原告乙○○個人表示有將七十
    五萬元交給王福榮之陳述，作為有利於原告之認定。
(四)又查，審核原告所提出之四張「互助會款項借用證」，上開金額分別為七十五萬元（
    七十七年八月一日）、十八萬元（七十八年一月一日）、十六萬元（七十八年四月一
    日）、十二萬元（七十八年七月一日），總金額達一百二十一萬元，卻均未為利息之
    記載，亦無連帶保證人之約定，按在七十七年及七十八年間，一百二十一萬元可謂係
    相當高額之金錢，原告之被繼承人李進興，將如此高額款項貸與被告之被繼承人王福
    榮，竟未為任何利息之約定，亦未要求被告之被繼承人王福榮尋覓連帶保證人，已屬
    不合理。另被告之被繼承人王福榮在七十九年一月二十六日即遭免職，有中華電信股
    份有限公司台灣南區電信分公司台南營運處八十九年三月二十八日南人字第八九Ａ三
    一○○○八七號函附卷可考，原告主張其被繼承人李進興係因與被告之被繼承人王福
    榮為同事始未催討，原告之被繼承人李進興或原告乙○○在被告之被繼承人王福榮被
    免職之後亦未行使權利，採取法律途徑積極追討，竟遲至八十八年始提起本件訴訟，
    亦與事理相違。
(五)綜上所述，原告對於其被繼承人李進興與被告之被繼承人王福榮間有借貸系爭一百二
    十一萬元之合意，以及交付該筆金錢之事實，既均無法舉證證明，自難認其主張為可
    採。從而，原告依據消費借貸及繼承之法律關係，請求被告連帶給付一百二十一萬元
    ，及自起訴狀繕本送達翌日起至清償日止按週年利率百分之五計算之利息，為無理由
    ，應予駁回。
四、原告之訴既經駁回，其假執行之聲請亦因而失所附麗，應併駁回之。
五、本案事證已臻明確，兩造其餘主張、陳述及所提之證據，因不影響於本判決之結果，
    毋庸逐一審酌，附此敘明。
據上論結，本件原告之訴為無理由，依民事訴訟法第八十五條第二項，判決如主文。
中      華      民      國      九十      年      十      月     二十九     日
                                    臺灣臺南地方法院民事第三庭
~B法      官  張家瑛
右為正本係照原本作成
如對本判決上訴，須於判決送達後廿日內向本院提出上訴狀
中      華      民      國      九十      年      十一    月       五       日
~B法院書記官  蔡蘭櫻


司法院資訊處製作；財團法人民間司法改革基金會備份。
